【裁判字號】    96,上訴,1961
【裁判日期】    971105
【裁判案由】    毒品危害防制條例
【裁判全文】
臺灣高等法院刑事判決                96年度上訴字第1961號
上  訴  人
即  被  告  乙○○
選任辯護人  馮志剛律師
上列上訴人因毒品危害防制條例案件，不服臺灣板橋地方法院95
年度訴字第1274號、第865號，中華民國96年3月30日第一審判決
（起訴案號：臺灣板橋地方法院檢察署94年度偵字第19668號，
95年度偵字第8133號、第960號），提起上訴，本院判決如下：
    主  文
原判決撤銷。
乙○○無罪。
    理  由
一、公訴意旨略以：被告乙○○與黃惠泉（無罪判決確定）係兄
    弟關係，共同基於販賣第一級毒品海洛因及第二級毒品安非
    他命之犯意聯絡，以門號0000000000號及0000000000號之行
    動電話為聯絡工具，對外販售毒品，嗣於民國94年9月8日14
    時33分，適有甲○○以其0000000000號行動電話撥打至0000
    000000號與乙○○對話詢問其弟黃惠泉手邊有無第一級毒品
    海洛因及第二級毒品安非他命現貨各4分之1兩一事，將乙○
    ○詢問後，隨即於同日14時44分，由乙○○以上開號碼回覆
    高某現貨只有海洛因，沒有安非他命，並報價4分之1兩為新
    台幣（下同）4500元。復於同日15時16分，由乙○○以0000
    000000號撥打上開高某電話，談妥由黃惠泉向上手調取4分
    之1兩之安非他命及海洛因，雙方約在臺北縣中和市住處附
    近，交予買主甲○○；嗣於94年9月19日19時50分許，在臺
    北縣中和市○○路89巷7之1號12樓住處內，當場查獲陳嶢坤
    及黃惠泉2人，並自陳某褲子口袋內起出安非他命1包（淨重
    0.24公克）、吸食器1組；另自黃惠泉屋內起出海洛因3包（
    合計淨重1.33公克）、安非他命1包（淨重1.62公克）、注
    射針筒85支（已使用5支、未使用80支）、研磨缽1組、電子
    磅秤1個、橡膠管2條、分裝袋1包。因認被告乙○○涉犯毒
    品危害防制條例第4條第1項及第2項之販賣第1級及第2級毒
    品罪嫌云云。
二、按犯罪事實應依證據認定之，無證據不得認定犯罪事實，又
    不能證明被告犯罪或其行為不罰者，應諭知無罪之判決，刑
    事訴訟法第154條第2項、第301條第1項分別定有明文。次按
    認定不利於被告之事實，須依積極證據，茍積極之證據本身
    存有瑕疵而不足為不利於被告事實之認定，即應為有利於被
    告之認定，更不必有何有利之證據，而此用以證明犯罪事實
    之證據，猶須於通常一般人均不至於有所懷疑，堪予確信其
    已臻真實者，始得據以為有罪之認定，倘其證明尚未達到此
    一程度，而有合理性之懷疑存在，致使無從為有罪之確信時
    ，即應為無罪之判決，此有最高法院82年度臺上字第163號
    判決、76年度臺上字第4986號、30年度上字第816號等判例
    意旨可資參照。而依法治國家之刑事訴訟原則，檢察官除提
    起公訴外，尚須維持公訴，負有說服責任，其舉證責任之目
    的，係在充分證明被告確有如公訴所指之犯罪事實，從而其
    舉證責任應存在於刑事訴訟程序之全程，且於舉證不足以使
    法院產生有罪之確信時，為終局的舉證責任未盡，是故，於
    公訴程序，用以證明犯罪事實之證據之蒐集、提出、及說服
    之責任，在於檢察官，刑事訴訟法第161條第1項規定檢察官
    就被告犯罪事實，應負舉證責任，並指出證明之方法，即明
    示其旨，至於修正前刑事訴訟法第163條第1項及修正後刑事
    訴訟法第163條第2項關於法院調查證據之規定，乃指法院應
    於訴訟當事人舉證之範圍內，依職權或聲請，循刑事訴訟法
    第164條以下關於證據調查之程序及方法而為調查，以將檢
    察官及其他當事人之舉證轉換為法院之證據認知，究明證據
    之證據能力與證明力，非謂法院得逾越公正第三者地位，代
    檢察官蒐集證據，否則不啻破壞訴訟三方關係，衍生由法院
    證明被告犯罪，或檢察官與法院協同證明被告犯罪等嚴重悖
    反法治國家原則之結果，影響人民對於法院中立客觀之信賴
    ，最高法院87年度臺非字第1號判決謂：「按法院固應依職
    權調查證據，但並無蒐集證據之義務。刑事訴訟法第379條
    第10款規定應於審判期日調查之證據而未予調查之違法，解
    釋上應不包括蒐集證據在內，其調查之範圍，以審判中案內
    所存在之一切證據為限，案內所不存在之證據，即不能責令
    法院為發現真實，應依職權從各方面詳加蒐集、調查。」，
    暨92年度臺上字第128號判例謂：「刑事訴訟法第161條已於
    91年2月8日修正公布，修正後同條第1項規定：檢察官就被
    告犯罪事實，應負舉證責任，並指出證明之方法。因此，檢
    察官對於起訴之犯罪事實，應負提出證據及說服之實質舉證
    責任。倘其所提出之證據，不足為被告有罪之積極證明，或
    其闡明之證明方法，無從說服法官以形成被告有罪之心證，
    基於無罪推定之原則，自應為被告無罪判決之諭知。」洵屬
    的論，可供參考。
三、公訴人認被告涉犯本件販賣毒品罪行，無非係以：（一）被
    告乙○○坦承申請並使用門號0000000000號之行動電話，且
    以該電話與甲○○聯絡之事實。（二）證人黃惠泉坦承於前
    揭時地為警查獲並起出上開扣案物之事實。（三）證人黃惠
    泉坦承申請並使用門號0000000000號之行動電話之事實。（
    四）證人陳嶢坤偵查中之證述。（五）證人劉三榮偵查中之
    結證。（六）卷附通訊監察譯文。（七）法務部調查局鑑定
    通知書1紙。（八）扣案如事實欄所示之物。（九）現場查
    獲照片為據。
四、訊據上訴人即被告乙○○固坦承與甲○○聯繫購買毒品之事
    等情，惟堅決否認有販賣毒品之犯行，並辯稱：「我之所以
    利用電話跟甲○○約定上開事情的目的是要騙甲○○出來，
    因他之前欠我朋友何幼海一筆款項，何幼海請我把甲○○約
    出來，後來甲○○一直打電話給我要買毒品，我就電話聯絡
    何幼海是否趁此機會將甲○○找出來，何幼海因人在臺中，
    他要我將甲○○騙出來，並儘量拖延，後來甲○○同日下午
    大約4、5點，或5、6點打電話給我，說他到了，而我本身沒
    有貨，且何幼海又還沒有趕到，所以我就沒有出去，且我電
    話就不接了。」云云。辯護人辯護要旨：依據監聽譯文內容
    可看出是甲○○毒癮發作，甲○○找被告找毒品，之後被告
    知道甲○○欠何幼海債務，而甲○○剛好也問被告是否有毒
    品，因被告希望誘騙甲○○出來談與何幼海之債務問題，所
    以才在電話中談毒品之事，但並沒有合意，顯見被告沒有洽
    談毒品價錢的真意，且電話內容中的價錢也顯與市價差太遠
    ，而扣案證物，被告弟弟黃惠泉也承認均是他所有，與被告
    無關，均無証據証明被告有販賣毒品行為等語，請求諭知被
    告無罪之判決等語。
五、
（一）證據能力：
(1)卷附臺北市政府警察局刑事警察大隊執行通訊監察案件譯文部
  分，係警方欲監聽涉犯毒品、槍砲與組織犯罪防制條例案件之
  對象甲○○一節，業經證人即承辦本案之偵查員劉三榮到庭結
  證明確（原審95年12月8日審判筆錄），再被告乙○○係涉犯
  毒品危害防制條例第4條第1項、第2項之販賣第一級與第二級
  毒品罪嫌，而該等罪嫌之法定刑係七年以上有期徒刑或無期徒
  刑或死刑之罪，與甲○○所涉之上開毒品、槍砲與組織犯罪防
  制條例等案件，均屬於得核發通訊監察書之範圍，且上開單位
  執行本案之通訊監察，係根據臺灣臺北地方法院檢察署檢察官
  以不能或難以其他方法蒐集或調查證據，有監察其相關通訊之
  必要，而依職權核發通訊監察書，此有卷附臺灣臺北地方法院
  檢察署通訊監察書可稽（94年度偵字第19668號偵查卷第10 頁
  ），則臺灣臺北地方法院檢察署檢察官以不能或難以其他方法
  蒐集或調查證據，有監察其相關通訊之必要，而依職權核發通
  訊監察書，對於嫌犯甲○○與其他相關人等之通話實施監聽，
  自屬合法。故執行監聽機關對於甲○○之電話實施監聽之結果
  ，就甲○○或與之通話之被告乙○○在上開電話中之通話內容
  ，翻成卷附通訊監察譯文（94年度偵字第19668號偵查卷第14
  至15頁），自屬合法，況被告乙○○自承其曾說過上開通訊監
  察譯文內容之言詞，揆諸上開說明，此等通訊監察內容既係實
  施刑事訴訟程序之公務員依法定程序所取得之證據，該等證據
  依刑事訴訟法第158條之4規定之反面解釋，自有證據能力，而
  得為證據。
(2)除上開所示外，以下所引證據，經本院當庭提示，檢察官、上
  訴人即被告及其等選任辯護人均無意見，且未於言詞辯論終結
  前聲明異議，本院審酌該等證據作成之情況，認為適於為本件
  認定事實之依據，依刑事訴訟法第159條之5第2項規定，應具
  有證據能力。
（二）經查：
(1)甲○○於94年9月8日14時33分以0000000000號行動電話撥打至
  被告乙○○所有門號為0000000000號之行動電話與乙○○對話
  ，詢問被告乙○○之弟弟黃惠泉手邊有無第一級毒品海洛因及
  第二級毒品安非他命現貨各4分之1兩一事，甲○○與被告乙○
  ○結束通話後，因被告乙○○上開門號0000000000號之行動電
  話無法撥打，被告乙○○於同日14時44分許，便使用正在睡覺
  之黃惠泉所使用門號為0000000000號之行動電話撥打甲○○所
  使用0000000000號行動電話，回覆甲○○現貨只有海洛因，沒
  有安非他命，並報價4分之1兩海洛因為4500元，復於同日15時
  16分許，再由被告乙○○以上開0000000000號之行動電話撥打
  給上開甲○○使用之0000000000號行動電話，談妥由黃惠泉向
  上手調取4分之1兩之安非他命及海洛因，雙方約在乙○○位在
  臺北縣中和市○○路89巷7之1號12樓住處附近，由被告乙○○
  交毒品海洛因與安非他命予買主甲○○等情，有卷附通訊監察
  譯文可稽（94年度偵字第19668號偵查卷第14至15頁），而上
  開監聽之內容並為被告所坦承，然被告是否依約前往現場與甲
  ○○交易毒品，此為被告否認，復經傳訊證人即偵辦員警劉三
  榮證稱：本案因非現譯機房，所以聽錄音帶時，已經過了約定
  交貨時間，因此未能及時逮人等語。而證人甲○○經警詢、偵
  查、原審、及本院，多次通知及傳訊均未能到案或出庭證述。
  從而尚無證據足資證明被告有依約前往相約之地點交易毒品。
  故被告辯稱因何幼海未及時趕到，遂未到現場等語，自無法斷
  定為妄語，而為被告不利之認定。
(2)原審依聲請傳喚證人何幼海證稱：乙○○確實有電話通知伊，
  表示甲○○電話聯繫他，伊要求被告將甲○○約出來，以利伊
  討錢等情（原審卷第98頁至第106頁）足見，被告辯稱係為找
  出甲○○與何幼海解決債務，才會以毒品誘使甲○○出面，尚
  非無據。至於證人何幼海指稱與被告聯絡上情之通話時間係在
  94年9月8日中午前，當時伊在醫院就診，惟經原審函查中央建
  康保險局函覆證人當日並未在醫院就診一節，按證人有心臟病
  、糖尿病、高血壓諸多病徵，且曾因顱內出血併腦水腫手術，
  此有證人台北榮民總醫院病歷資料附本院卷可參，而參諸上開
  病歷資料，可見證人平日就醫尚稱頻繁，加以曾腦部開刀，且
  作證時距案發前後已逾1年以上，證人記憶與被告聯繫時，應
  在醫院等語，恐因上開原因而有出入，非無可能，是尚難以被
  告記憶上之瑕疵，即遽認其證述不可採。
(3)另依通訊監聽譯文被告與甲○○約定「海洛因四一4500」，然
  安非他命部分僅約定四一，但價格監聽內容並未顯現，且依監
  聽內容顯示被告尚且認為「安非他命四一」價格不只5000或60
  00（原審卷一第70頁至第71頁），而所謂「四一」證人劉榮三
  即承辦員警證稱即是1兩重的4分之1（原審卷第91頁）。又經
  本院函查94年下半年海洛因及安非他命平均價格參考表，海洛
  因中盤價格1兩平均最低價20.6萬，甲基安非他命中盤價格1兩
  平均最低價6.5萬，此有法務部調查局函附卷可稽。依此換算
  ，海洛因4分之1兩最低平均中盤價約5萬2千元，甲基安非他命
  4分之1兩最低平均中盤價格約1萬7千元，此有法務部調查局函
  附本院卷可稽（本院卷二）。對照上開通訊監聽內容與毒品價
  格表，顯見被告於通訊監聽內容中所提毒品價格低於毒品交易
  之平均中盤價格甚巨，且被告甚至認為安非他命之價格高於海
  洛因，更與常情不符。依上開通訊監聽內容，可見被告胡謅毒
  品價格，應無交易之真意，從而，被告辯稱伊僅係要將甲○○
  騙出來，絕無販賣之意圖等語，尚非妄語，堪以採信。
(4)又自黃惠泉屋內起出之海洛因3包、安非他命1包、注射針筒85
  支、研磨缽1組、電子磅秤1個、橡膠管2條、分裝袋1包等物。
  業據被告否認為其所有，復經被告之弟黃惠泉供認為其所有，
  況查獲時被告亦未在場，在無其他證據佐證下，自難以被告亦
  同住上址即認定扣案物品為被告所有，至於現場查獲之施用毒
  品者陳嶢坤所為之供述均與被告涉販公訴人所指之販毒犯行亦
  均無涉，是公訴人以扣案物品、毒品鑑驗報告、現場照片及陳
  嶢坤供述等作為被告涉犯本案犯行，顯乏依據。
六、綜上，公訴人所提前開證據，均未足超越合理之懷疑，尚不
    足使本院產生有罪之心證，而足以證明被告成立起訴書所指
    之犯行，此外，復查無其他積極事證足資證明被告確有販賣
    毒品，甚或持有毒品之犯罪，揆諸首揭說明，依罪疑惟輕之
    法理，不能證明被告犯罪，即應為無罪之諭知。原審未能細
    察公訴人所提證據之證明力，及妥適審酌被告有利之部分，
    即遽為被告有罪之認定，自非適法。被告否認犯罪，執此指
    摘原判決不當，核有理由，自應由本院將原判決予以撤銷，
    改諭知被告無罪之判決。扣案之物，既非被告所有，亦與本
    案無關，自無庸宣告沒收，併此敘明。
據上論斷，應依刑事訴訟法第369條第1項前段、第364條、第301
條第1項前段，判決如主文。
本案經檢察官沈世箴到庭執行職務。
中    華    民    國    97    年    11    月    5    日
            刑事第八庭    審判長法  官  鄭文肅
                                法  官  蔡光治
                                法  官  劉嶽承
以上正本證明與原本無異。
如不服本判決，應於收受送達後十日內向本院提出上訴書狀，其
未敘述上訴之理由者並得於提起上訴後十日內向本院補提理由書
（均須按他造當事人之人數附繕本）。
                                書記官  魏淑娟
中    華    民    國    97    年    11    月    5     日


司法院資訊處製作；財團法人民間司法改革基金會備份。
